【裁判字號】    96,簡上,596
【裁判日期】    970409
【裁判案由】    違反護照條例等
【裁判全文】
臺灣臺南地方法院刑事判決             96年度簡上字第596號
上  訴  人
即  被  告  甲○○
上列被告因違反護照條例案件，不服本院中華民國96年11月14日
96年度簡字第3134號第一審簡易判決（聲請簡易判決處刑案號：
96年度偵字第5409號）提起上訴，本院管轄之第二審合議庭改依
通常程序自為第一審判決如下：
    主  文
原判決撤銷。
甲○○共同未指定犯人，而向該管公務員誣告犯罪，處罰金新臺
幣肆仟元，如易服勞役，以新臺幣壹仟元折算壹日。減為罰金新
臺幣貳仟元，如易服勞役，以新臺幣壹仟元折算壹日。
被訴行使使公務員登載不實文書及將國民身分證交付他人，以供
冒名申請護照部分均無罪。
    事  實
一、甲○○因缺錢花用，自丁○○處得知若謊報護照失竊，並將
    國民身分證交付予真實姓名、年籍不詳之綽號「忠哥」之成
    年男子，供他人冒名申請補發護照成功，可獲得新臺幣3萬
    元之報酬後，竟與「忠哥」共同基於未指定犯人誣告之犯意
    聯絡，由甲○○於民國95年7月11日依「忠哥」之指示，前
    往臺南市警察局第一分局，謊報其護照於同年7月11日，在
    臺南市○○○路國賓影城前失竊，並填具「中華民國護照遺
    失作廢申報表」，而未指定犯人，向該管公務員誣告犯罪。
    甲○○並於所誣告之案件裁判確定前自白犯罪。
二、案經雲林縣警察局北港分局報告雲林地方法院檢察署偵辦後
    報台灣高等法院臺南分院檢察署檢察長令轉臺灣臺南地方法
    院檢察署檢察官偵查後聲請簡易判決處刑。
    理  由
甲、有罪部分
一、訊據上訴人即被告（以下簡稱被告）甲○○坦承有前開犯行
    ，並有中華民國護照遺失作廢申報表影本、臺南縣新營市戶
    政事務所95年8月31日南縣營戶字第0950002224號函暨所附
    換領國民身分證申請書影本各1份附卷可稽，足認被告前揭
    自白與事實相符，應堪採為被告有罪之證據，本案事證明確
    ，被告犯行堪以認定。
二、核被告所為，係犯刑法第171條第1項之未指定犯人誣告罪。
    被告與綽號「忠哥」之成年男子就上開犯行，有犯意聯絡及
    行為分擔，為共同正犯。被告至台南市第一分局報案後，於
    其所誣告之案件裁判確定前自白，所犯未指定犯人誣告罪部
    分，應依刑法第172條規定減輕其刑。爰審酌被告因受友人
    之慫恿，而貪圖不法報酬，向警察機關謊報護照失竊，惟念
    其犯後坦承犯行，並詳細供述犯罪過程，犯後態度良好等一
    切情狀，量處如主文第二項所示之宣告刑，及諭知易科罰金
    之折算標準示懲。再被告犯罪在96年4月24日以前，依中華
    民國96年罪犯減刑條例第2條第1項第3款、第7條、第9條之
    規定，應將其宣告刑減2分之1，爰減刑如主文所示，並諭知
    易服勞役之折算標準。
乙、無罪部分：
一、聲請簡易判決處刑要旨略以被告甲○○另自「忠哥」處取得
    ，某不詳姓名年籍女子（下稱甲女）之照片2張後，於95年7
    月12日持上開照片，前往台南縣新營市戶政事務所（下稱新
    營市戶政事務所），申請換發新式國民身分證，使新營市戶
    政事務所不知情之承辦公務員將黏貼有不實之甲女照片之換
    發國民身分證申請書收件後登載於職務上所職掌之戶籍電腦
    資料上，並依申請換發印有甲女照片之不實甲○○身分證予
    被告，而足生損害於戶政機關對戶籍資料管理之正確性。被
    告取得上開不實國民身分證後，即將該不實國民身分證交付
    交予「忠哥」後，由「忠哥」或不詳人士持上開甲○○之不
    實國民身分證，於同年7月13日，前往外交部領事事務局高
    雄辦事處，以遺失為由申請補發中華民國護照而行使之。嗣
    外交部領事事務局人員查覺有異，傳真新營市戶政事務所調
    取甲○○之身分證申請書影本，始悉上情。因認被告此部分
    另涉有刑法第216條、第214條之行使使公務員登載不實之文
    書罪嫌及護照條例第23條第3項將國民身分證交付他人以供
    冒名申請護照罪嫌等語。
二、經查：
（一）按刑法第二百十四條所謂使公務員登載不實事項於公文書
      罪，須一經他人之聲明或申報，公務員即有登載之義務，
      並依其所為之聲明或申報予以登載而屬不實之事項者，始
      足構成，若其所為聲明或申報，公務員尚須為實質之審查
      ，以判斷其真實與否，始得為一定之記載者，即非本罪所
      稱之使公務員登載不實。（最高法院92年台非字第198號
      判決參照）。內政部為辦理94年全面換發國民身分證及加
      強管理換證作業流程，曾頒訂94年全面換發國民身分證作
      業程序執行計畫，此有該執行計畫在卷可查，而依該執行
      計畫八、換證作業(三)戶政事務所部分6.受理換證(2)及(4)分
      別規定：「受理人員受理換證時，應核對換證索引名冊、
      換證申請書個人基本資料、舊證、人貌及所繳交之相片無
      誤後，即行將相片黏貼於換證申請書並請申請人於換證申
      請書蓋章（可由申請人簽名）．．．」、「當事人舊證之
      相片如無法辨識人貌時，得請當事人另提貼有相片之證件
      核對人貌，人貌如仍有疑義時，應予查證，必要時核對口
      卡或檔存相片資料」等語，足見戶政事務所承辦公務員對
      於申請人申請換發新式國民身分證時所繳交之照片是否為
      本人之照片，有無偽冒之情事，應有實質審查之義務，則
      本案臺南縣新營市戶政事務所承辦公務員雖未予詳查被告
      所繳交之不詳女子之照片非其本人之照片，而誤發印有該
      不詳女子照片及被告身分資料之國民身分證予被告，依前
      揭判例意旨，被告所為自不構成刑法第214條之使公務員
      登載不實事項於公文書罪，其持該不實之國民身分證申請
      補發護照，亦不構成刑法第216條、第214條之行使使公務
      員登載不實事項於公文書罪，公訴意旨認被告涉有此部分
      犯行，顯屬誤會，自應為被告此部分無罪之諭知。
          另原審判決雖謂「被告利用不知情之新營市戶政事務
      所不知情之承辦公務員偽造國民身分證，應為間接正犯」
      （原審判決第3頁(二)）。惟按所謂間接正犯，係指犯罪行
      為人不親自實施犯罪，而利用無責任能力人或無犯罪意思
      之人實施犯罪而言，故必須被利用人之行為成立犯罪時，
      該利用者始能依間接正犯論處。而刑法第二百十二條之偽
      造特種文書罪，以無制作權之人冒用有制作權者之名義而
      制作該文書為要件，如果制作該文書者，對於此種文書本
      有制作之權，即不發生偽造問題（最高法院86年度台非字
      第265號判決參照）。本件臺南縣新營市戶政事務所核發
      之前開國民身分證，乃戶政機關本於職權，有權制作之文
      書，自無偽造可言，該國民身分證既非偽造，被告自無成
      立偽造國民身分證罪間接正犯之餘地，附此敘明。
（二）本件檢察官認被告取得上開照片不實之國民身分證後，即
      將該不實國民身分證交予「忠哥」後，由「忠哥」或不詳
      人士持上開甲○○之不實國民身分證，於同年7月13日，
      前往外交部領事事務局高雄辦事處，以遺失為由申請補發
      中華民國護照而行使之，其主要依據為卷附中華民國普通
      護照申請書影本（起訴書第2頁第10行、警卷第34頁）。
      然而，依前開普通護照申請書所載，其收件日期為93年5
      月31日，且照片亦為被告本人之照片，與前開換發國民身
      分證上之照片不同。尤有甚者，被告前開換發國民身分證
      之時間為95年7月12日（參警卷第32頁附換領國民身分證
      申請書），任何人不可能持前開95年7月12日換發之國民
      身分證，於93年5月31日向外交部領事事務局高雄辦事處
      申請護照。經本院向外交部領事事務局高雄辦事處函查結
      果，被告於95年7月11日申報護照遺失之後，並未申辦補
      發護照，有卷附外交部南部辦事處97年2月14日領高字第
      0970000086號函可稽。亦即，【被告於95年7月11日申報
      護照遺失之後，並未由本人或他人持前開換發之國民身分
      證申辦補發護照】。檢察官認被告將該不實國民身分證交
      付交予「忠哥」後，由「忠哥」或不詳人士持上開甲○○
      之不實國民身分證，於同年7月13日（此部分可能係誤引
      另案被告乙○○申請補發護照日期，參警卷第28頁），前
      往外交部領事事務局高雄辦事處，以遺失為由申請補發中
      華民國護照，尚乏依據。從而，本件亦不足以證明被告有
      護照條例第23條第3項將國民身分證交付他人以供冒名申
      請護照犯行，自應為被告此部分無罪之諭知。
丙、原審以被告罪證明確，依刑事訴訟法第449條第1項前段，護
    照條例第23條第3項後段、第23條第2項、第1項，刑法第11
    條前段、第28條、第171條第1項、第216條、第214條、第
    212條，刑法第41條第1項前段、第42條第3項、第51條第5款
    ，刑法施行法第1條之1，中華民國96年罪犯減刑條例第2條
    第1項第3款、第7條第1項、第9條，逕以簡易判決判處被告
    未指定犯人誣告部分，罰金新臺幣伍仟元，減為罰金新臺幣
    貳仟伍佰元；行使使公務員登載不實文書部分，有期徒刑肆
    月，減為有期徒刑貳月；行使偽造國民身分證以供申請護照
    部分（此部分經原審變更檢察官原聲請條項），有期徒刑伍
    月，減為有期徒刑貳月又拾伍日，固非無見。惟本件關於未
    指定犯人誣告部分，被告於所誣告之案件裁判確定前自白犯
    罪，已如前述，原審漏未依刑法第172條減輕其刑。再其餘
    被訴部分，依前開乙、所述，並不成立犯罪，原審判決既有
    前開違誤，自應由本院予以撤銷改依通常程序自為第一審判
    決。
丁、據上論斷，應依刑事訴訟法第455條之1第1項、第3項、第
    369條第1項前段、第364條、第299條第1項前段、第301條第
    1項，刑法第28條、第171條第1項、第172條、第42條第3項
    ，刑法施行法第1條之1第1項、第2項前段，中華民國96年罪
    犯減刑條例第2條第1項第3款、第7條，判決如主文。
本案經檢察官丙○○到庭執行職務。
中    華    民    國    97    年    4     月    9     日
                        刑事第四庭審判長法  官  鄭文祺
                                        法  官  許蕙蘭
                                        法  官  黃翰義
以上正本證明與原本無異。
如不服本判決應於收受本判決後10日內向本院提出上訴書狀，並
應敘述具體理由。如未敘述上訴理由者，應於上訴期間屆滿後20
日內向本院補提理由書狀（均須按他造當事人之人數附繕本）「
切勿逕送上級法院」。
                                        書記官  黃雅雲
中    華    民    國    97    年    4     月    9     日
附錄本案論罪法條：
中華民國刑法第171條第1項
未指定犯人，而向該管公務員誣告犯罪者，處1 年以下有期徒刑
、拘役或3 百元以下罰金。


司法院資訊處製作；財團法人民間司法改革基金會備份。
